臺灣臺北地方法院民事判決　　　　　　 99年度簡上字第642號
上　訴　人　周金龍
訴訟代理人　施淑貞律師
複代理人　　沈巧元
被上訴人　　台北富邦商業銀行股份有限公司
法定代理人　韓蔚廷
訴訟代理人　方志寧
　　　　　　蕭仁泉
　　　　　　王姵文
上列當事人間請求給付借款事件，上訴人對於民國99年9 月23日
本院臺北簡易庭99年度北簡字第14080 號第一審判決提起上訴，
經本院於100 年11月23日言詞辯論終結，判決如下：
    主  文
上訴駁回。
第二審訴訟費用均由上訴人負擔。
    事實及理由
一、被上訴人主張：訴外人周家聞於民國87年至93年就學期間向
    被上訴人借貸「高級中等以上學校學生就學貸款」共十一筆
    ，計新臺幣（下同）26萬5,187 元，約定借款應於借款人本
    階段學業（即高中、高職、專校、大學或研究所等各階段）
    完成後滿一年之日為開始償還日期，第一至二筆借款以每六
    個月為一期分二期平均攤還本金，第三至十一筆借款依年金
    法按月平均攤還本息；其中第六至十一筆借款約定於額度80
    萬元內，由借款人於本教育階段各學期開始前出具撥款通知
    書分次動用，其借款本金係按借款人簽訂借據後於本教育階
    段內各學期實際申請動用之合計金額計算。第一筆至第二筆
    借款利息依年息8.1%計算；第三筆至第四筆借款利息依臺灣
    銀行基本放款利率加碼年息0.5%機動計算；第五筆至第十一
    筆借款利息均依中華郵政股份有限公司一年期定期儲蓄金機
    動利率加碼年息1.4%計算。前開借款之利息於借款人本階段
    學業完成後滿一年之日以前之利息由政府編列預算負擔，其
    後由借款人自行負擔，併同本金繳付。倘借款人遲延繳付本
    息時，除應自遲延日起按本借款原訂利率計付遲延利息外，
    對應付未付本息並得自應還款日起，其逾期六個月以內者按
    原訂利率10% ，逾期超過六個月者按原訂利率20% 加計違約
    金。如有停止或遲延履行全部或一部債務本金時，即喪失分
    期償還之權利，借款人應立即將尚欠應還款項全部還清。周
    家聞於96年5 月休學，依約前開借款應自97年7 月1 日起依
    上述約定攤還本息。惟周家聞竟違約未為給付，依約即喪失
    期限利益，被上訴人自得請求一次給付尚欠之本金26萬5,18
    7 元及如附表所示之利息、違約金。再周家聞於96年5 月2
    日死亡，上訴人為周家聞之父親即繼承人，依法自應負清償
    責任，且依民法第1051條、第1116條之2 、第1119條之規定
    ，父母離婚後未行使親權之一方，仍應依其經濟能力及身分
    ，與未成年子女之需要，對未成年子女負保護教養之義務，
    而關於教養費用之負擔，乃生活保持義務，係本於為父母為
    子女之身分關係而當然發生，並不以有親權為前提，故父母
    離婚時，子女教養費用仍應由父母各按其經濟能力負擔之；
    另依民法第1114條規定，直系血親相互間互負扶養之義務，
    依同法第1117條第1 項規定，受扶養權利者以不能維持生活
    而無謀生能力者為為限。所謂不能維持生活，指其財力；無
    謀生能力，則指其工作能力，而有工作能力，但有正當原因
    不能工作者亦應認為無謀生能力。查周家聞於87年至96年求
    學期間，向被上訴人貸就學貸款共11筆，依上開說明，上訴
    人於周家聞未成年時期有負擔其教養費用之義務，周家聞成
    年繼續求學期間，無財力，雖有工作能力，但仍在求學階段
    ，屬有正當原因致不能工作，應認無謀生能力，上訴人為其
    直系血親尊親屬，依上開規定，為法定之扶養義務人，故被
    上訴人要求上訴人履行周家聞之就學貸款，並無顯失公平之
    情事，更與上訴人所舉之一般借款例而主張「揹債父母繼續
    繼承未同居共財之子女遺留之借款債務，於子女已無從履行
    扶養義務之情形下，屬顯失公平」之情形截然不同，為此依
    借款及繼承之法律關係提起本訴，請求被上訴人給付上開借
    款等語。
二、上訴人則以：周家聞於96年5 月2 日因車禍意外過世，周家
    聞並無配偶及子嗣，而由周家聞之父即上訴人、周家聞之母
    楊美雪繼承其遺產。然上訴人並未繼承周家聞任何積極遺產
    ，而周家聞之理賠金與肇事者損害賠償金均已用來支付其喪
    葬費用及償還其生前所欠之債務而所剩無幾。上訴人自78年
    離婚後，即未與周家聞同居共財，周家聞就讀於國立臺北工
    業專科學校（後陸續改制為國立臺北技術學院、國立臺北科
    技大學）、國立臺灣科技大學時，上訴人每月提供約1 萬元
    至1 萬2 千元之生活費、學費，並於學期初支付其相關註冊
    費用，故無從得知周家聞另有向被上訴人申請就學貸款之事
    實，應符合民法繼承編施行法第1 條之3 第4 項規定「於繼
    承開始時無法知悉系爭債務之存在」之要件；上訴人為揹負
    子女遺留債務之父母，應僅於所得遺產範圍內始須負責，又
    周家聞未盡扶養義務即過世，卻令未同居共財之上訴人揹負
    債務，顯失公平；再者，上訴人無固定收入，且須扶養高齡
    81歲母親，生活已甚為拮据，目前無資力清償債務，故上訴
    人如繼續負擔系爭債務，勢必使上訴人必須以自己每月生活
    支出加以清償債務，而影響上訴人最低生活水準之維持，影
    響上訴人之生存權或人格發展，此即屬民法繼承編施行法第
    1 條之3 之顯失公平。上訴人於周家聞過世後，因未與周家
    聞同居共財，無從得知系爭債務存在而未能於法定期間內向
    法院陳報限定繼承或拋棄繼承，且上訴人另有支付周家聞之
    喪葬費用，並以銀行卡債支付周家聞生活費，上訴人並未獲
    得任何遺產，又上訴人名下並無任何財產，復無固定收入，
    為扶養高齡81歲之母親，生活已甚為拮据，由上訴人繼承系
    爭債務顯失公平，參酌民法繼承編施行法第1 條之3 第4 項
    之規定，應認上訴人僅以所得遺產為限，負清償責任等語為
    辯。
三、原審為被上訴人勝訴之判決，上訴人不服並提起上訴，並聲
    明：（一）原審判決全部廢棄；（二）被上訴人一審之訴駁
    回。被上訴人則聲明：上訴駁回。
四、經查，被上訴人主張周家聞向其借款而仍有本金26萬5,187
    元及如附表所示之利息、違約金未還，而上訴人為周家聞之
    父親即繼承人，上訴人未在法定期間內辦理限定繼承及拋棄
    繼承等情，業據被上訴人提出放款借據、高級中等以上學校
    學生就學貸款申請書、就學貸款撥款通知書、戶籍謄本等件
    附卷可證，並為上訴人所不爭執，堪認為真實。
五、至上訴人辯稱其並未與周家聞同居共財，且其於周家聞就學
    期間有支付周家聞生活費、學費，故無法知悉周家聞另有此
    學貸借款，且周家聞未盡扶養義務即過世，上訴人未獲得任
    何遺產，亦無固定收入，且須扶養高齡81歲母親，生活已甚
    為拮据，由其須負擔系爭債務，將影響其最低生活水準之維
    持，顯失公平，依民法繼承編施行法第1 條之3 第4 項之規
    定，應認上訴人僅以所得遺產為限，負清償責任云云。按「
    繼承在民法繼承編中華民國98年5 月22日修正施行前開始，
    繼承人因不可歸責於己之事由或未同居共財者，於繼承開始
    時無法知悉繼承債務之存在，致未能於修正施行前之法定期
    間為限定或拋棄繼承，且由其繼續履行繼承債務顯失公平，
    於修正施行後，以所得遺產為限，負清償責任」，民法繼承
    編施行法第1 條之3 第4 項固定有明文，此所謂繼續履行繼
    承債務顯失公平之判斷，應就繼承人之財產狀況、其就此繼
    承發生原因是否受領有遺產及相關財產利益、受領之金額多
    寡及其與繼承債務之比例等一切情狀綜合衡量。經查，上訴
    人為周家聞之父親，依民法第1114條第1 款規定應與周家聞
    生前互負扶養義務，且上訴人亦自承其於周家聞就讀上開學
    校期間，每月有提供周家聞1 萬元至1 萬2,000 元之生活費
    ，每學期註冊前後，其若有與周家聞會面，周家聞會告知註
    冊費多少錢等語（見本院卷第54頁背面至第55頁正面），可
    見上訴人應得知悉其子周家聞於就學期間確實需要相當之金
    錢以完成學業；次查，上訴人於周家聞過世後，領有周家聞
    學生保險理賠金50萬元、強制責任險理賠金30萬元及車禍肇
    事者賠償30萬元共計110 萬元等情，為上訴人所自陳，亦據
    周家聞之母楊美雪於本院100 年4 月7 日準備程序中陳明在
    卷（見本院卷第166 頁背面），上訴人雖稱其有以上開110
    萬元支付周家聞之喪葬費用及償還先前為支付周家聞生活費
    用所積欠之卡債云云，惟就喪葬費用部分，依楊美雪到庭陳
    稱：當時周家聞之法會與塔位係由訴外人石美月會同辦理等
    語（見本院卷第166 頁背面），而上訴人亦未就支付喪葬費
    用舉證以實其說，自難採信，而就卡債部分，上訴人亦僅提
    出各該現金卡償還證明書為證，不足證明上訴人所借貸之款
    項均係為支付周家聞生活費所用，亦難認其主張為真正。依
    上，上訴人既為其子周家聞之扶養義務人，且得知悉周家聞
    就學期間有相當金錢需求，就周家聞之身故，亦受有110 萬
    元之保險理賠等財產利益，則尚難僅因上訴人所稱生活拮据
    之財產狀況，遽認由其繼續履行周家聞此就學貸款之本金26
    萬5,187 元及如附表所示之利息、違約金之繼承債務，有何
    顯失公平之情事。
六、綜上所述，上訴人繼承系爭債務並不符合民法繼承編施行法
    第1 條之3 第4 項規定得以所得遺產為限負清償責任之內容
    ，且上訴人既未在法定期間內辦理限定繼承及拋棄繼承，是
    上訴人即應概括繼承系爭債務而負全部清償責任，故被上訴
    人請求上訴人給付如原審判決第一項所示之金額、利息及違
    約金，為有理由，應予准許。原審為上訴人敗訴之判決，核
    無違誤，上訴人上訴意旨指摘原判決不當，求予廢棄改判，
    為無理由，應予駁回。
七、本件事證已臻明確，兩造其餘攻擊防禦方法及本院未經援用
    之證據，經審酌後，核與本件結論不生影響，爰不一一贅述
    ，附此敘明。
八、據上論結，本件上訴為無理由，依民事訴訟法第436 條之1
    第3 項、449 條第1 項、第78條，判決如主文。
中    華    民    國    100   年    11    月    30    日
                  民事第五庭  審判長法  官   薛中興
                                    法  官   鄧德倩
                                    法  官   林伊倫
以上正本係照原本作成。
本判決不得上訴。
中    華    民    國   100    年    11    月    30    日
                                    書記官    陳怡君